【裁判字號】    98,建,88
【裁判日期】    990706
【裁判案由】    給付承攬報酬
【裁判全文】
臺灣士林地方法院民事判決                98年度建字第88號
原      告  瑞泰鷹架企業有限公司
法定代理人  丙○○
訴訟代理人  陳傳中律師
複代理人    楊博任律師
            甲○○
被      告  華眾營造工程股份有限公司
法定代理人  乙○○
訴訟代理人  吳麗如律師
            余文恭律師
上列當事人間請求給付承攬報酬事件，本院於99年6 月22日言詞
辯論終結，判決如下：
    主      文
原告之訴及假執行之聲請均駁回。
訴訟費用新臺幣萬玖仟伍佰壹拾壹元由原告負擔。
    事實及理由
一、原告起訴主張：被告承攬大溪和平萬壽寶塔新建工程，因工
    程需要搭建鷹架供施工人員使用，遂於95年10月5 日與原告
    簽訂鷹架工程承攬合約（下稱系爭工程）。雙方約定工程價
    金實作實算，給付方式則為被告須在每期工程完工之後給付
    75% 工程款，保留25% 於全部工程完工鷹架拆除後給付。原
    告在系爭工程中共可請領7 期工程款，總金額為新臺幣（下
    同）14,908,914元。前4 期工程款被告有依約付款，然後3
    期工程款則遲延給付，目前尚欠工程款（加5%營業稅）合計
    156,583 元未付。且原告依約於97年10月14日鷹架拆除之後
    ，向被告請領工程保留款3,727,222 元亦遭拒絕，被告迄今
    尚積欠原告工程款共計3,883,805 元（後3 期工程餘款及工
    程保留款），爰依法提起本訴等語。並聲明：(一)被告應給付
    原告3,883,805 元，及自起訴狀繕本送達被告翌日起至清償
    之日止，按週年利率5%計算之利息。(二)願供擔保，請准宣告
    假執行。
二、被告則以：原告請求系爭工程第5-7 期工程款及第1-7 期保
    留款，分別為96年1 月6 日、1 月7 日、1 月29日、1 月31
    日、2 月26日、3 月6 日及4 月24日，則原告至遲於96年4
    月24日即可行使其請求權，然其遲至98年6 月15日始發函催
    告，且至98年8 月間始提起本訴，自已逾2 年消滅時效期間
    。縱未罹於時效，然系爭工程中共計進行4 次估驗計價，且
    記載系爭工程第1 至4 期工程款合計7,452,420 元（含稅，
    1,374,295 元+1,723,731元+1,455,422元+2,898,972元），
    被告並已依約付款。是於辦理完4 次估驗付款後，系爭工程
    已完成搭架，雙方並即辦理工程結算，因此並無再行估驗計
    價之可能。而被告所主張第5-7 期請款，顯未依合約估驗方
    式經雙方依實作數量辦理計價。系爭工程，被告於竣工後依
    原告實作數量結算之工程款，總計11,670,945元（含稅）；
    扣除被告第1-4 期已給付之估驗款7,452,420 元，及於96年
    5 月15日給付210 萬元、96年5 月31日給付105 萬，共計已
    支付10,602,420元，再扣除依約原告應負擔總工程款0.3%勞
    安管理費用35,013元（11,670,945元×0.003 ），經結算應
    再給付原告工程尾款計1,033,692 元（11,670,945元-10,60
    2,240 元-35,013 元），並於96年8 月14日給付1,033,692
    元，已無欠積欠原告任何工程款等語置辯。並聲明：原告之
    訴駁回。如受不利判決，願供擔保請准免為假執行。
三、本件經兩造協議後簡化爭點如下：
  甲、兩造所不爭執之事項：
    (一)兩造於95年10月5 日簽署工程合約書（合約編號：06G005
      ，即原證一，本院卷第8~19頁），原告承攬被告於大溪和
      平萬壽寶塔新建工程之鷹架工程，合約總價為4,407,170
      元（未稅）。工程價金依原證一即工程合約書所附工程明
      細表上載除第一項工程「鋼管施工架（30 ㎝ 雙踏板）」
      數量16178 ㎡及第二項工程「室內施工架」數量1000㎡，
      其餘實作實算。
    (二)系爭工程每期計價依實作完成數量估驗100%，經工地初驗
      合格後付款75% ，保留款25% 。
    (三)被告分別於96年1 月25日給付1,374,295 元及1,723,731
      元、96年2 月15日匯款145 萬5422元、96年3 月26日給付
      100 萬元、96年4 月9 日給付1,898,972 元、96年5 月15
      日給付210 萬元、96年5 月31日給付105 萬元、96年8 月
      14日給付1,033,692 元、96年8 月14日給付68,906元。
    (四)本件若原告勝訴，則法定延遲利息自98年8 月7 日起算。
    (五)被告放棄妨訴抗辯。
    (六)本件「大溪和平萬壽寶塔新建工程」被告於96年4 月25日
      申報竣工，並於96年8 月取得使用執照（被證1 、被證
      1-1 ）。
  乙、兩造所爭執之事項：
    (一)本件原告承攬報酬請求權是否罹於時效？
    (二)若未罹於時效，原告得請求之款項為何？
四、得心證之理由：
    原告主張已依合約約定完成系爭工程，故請求被告給付系爭
    工程之承攬報酬，然被告則以前揭情詞資為抗辯。經查：
（一）本件原告承攬報酬請求權是否罹於時效？
  １、按稱承攬者，謂當事人約定，一方為他方完成一定之工作
      ，他方俟工作完成，給付報酬之契約。民法第490 條第1
      項定有明文。又承攬人之報酬及其墊款請求權因2 年間不
      行使而消滅。民法第127 條第7 款亦定有明文。且民法第
      128 條規定，消滅時效自請求權可行使時起算，所謂請求
      權可行使時，乃指權利人得行使請求權之狀態而言。至於
      義務人實際上能否為給付，則非所問。最高法院63年度台
      上字第1885號判例意旨參考。而所謂請求權可行使時，係
      指行使請求權在法律上無障礙時而言。
  ２、查，本件大溪和平萬壽寶塔新建工程，被告於96年4 月25
      日申報竣工（詳本院卷第109 頁），並於96年8 月取得使
      用執照（詳本院卷第59頁）一事，為兩造所不爭執（詳如
      上揭不爭執事項(六)所載）。是原告就系爭工程之承攬報酬
      債權至遲於96年4 月26日，自已處於可得行使狀態。則揆
      諸前揭民法第128 條規定，其請求權時效期間即應開始起
      算，至98年4 月25日已屆滿2 年。然原告遲至98年6 月15
      日始發函（詳本院卷第106-107 頁）催告被告給付系爭工
      程之承攬報酬，並於98年7 月28日始提起本訴請求承攬報
      酬，顯然已罹於2 年之時效期間。
  ３、原告雖另主張被告領取使用執照後，原告仍繼續施作被告
      所交代之工程，而系爭工程之鷹架，係於97年10月14日方
      拆除，故無時效適用之問題云云，然為被告所否認。經查
      ，原告於本院99年6 月22日言詞辯論時陳稱：「被告於取
      得使用執照後，乃依工程合約第5 條（詳本院卷第9 頁）
      追加5-7 期等工程，而追加工程之書面即為計價單（詳本
      院卷第23-25 頁），且該計價單係雙方共同協議後所簽，
      但被告未用印鑑章也未簽名（詳本院卷第206 頁背面、第
      207 頁）。然依工程合約第5 條之內容以觀，若系爭工程
      變更之增加工程項目及數量，『非依書面且以本約簽訂時
      所用印鑑章者不生效力』（詳本院卷第9 頁），復審酌原
      告亦自陳：被告未於計價單上用印鑑章也未簽名等語，則
      系爭工程是否有追加工程一事，即令人置疑。又原告另於
      本院99年5 月13日言詞辯論時自陳：7 期工程分別為：第
      1 期95年10月15日至95年11月30日。第2 期95年12月1 日
      至95年12月25日。第3 期95年12月26日至96年1 月10日。
      第4 期96年1 月11日至96年1 月29日。第5 期96年1 月30
      日至96年2 月25日。第6 期96年2 月26日至96 年3月22日
      。第7 期96年3 月23日至96年4 月23日。所以全部工程最
      後完成日為96年4 月23日（詳本院卷第276 頁背面）。是
      依原告上揭自陳內容可知，系爭工程之最後完成日為96年
      4 月23日，應屬無疑。職是，原告主張系爭工程因被告追
      加工程，致系爭工程之鷹架於97年10月14日方拆除，故無
      時效適用乙節，洵無足採。
  ４、按時效完成後，債務人得拒絕給付。民法第144 條第1 項
      規定甚明。綜上所述，原告承攬報酬請求權已罹於民法第
      127 條第7 款規定之2 年期間時效，則被告為時效消滅之
      抗辯，拒絕給付，自屬有據。
（二）綜上所述，本件原告承攬報酬請求權業已罹於時效，業如
      上述，則原告請求被告應給付承攬報酬，即無理由。至兩
      造其餘爭點，於訴訟判決結果已不生影響，爰不再逐一論
      述，併此敘明。
五、綜上所述，原告本於系爭工程合約之法律關係，請求被告給
    付3,883,805 元，及自起訴狀繕本送達被告翌日起至清償之
    日止，按週年利率5%計算之利息，為無理由，應予駁回，並
    依職權確定原告應負擔之訴訟費用額為39,511元。又原告受
    敗訴判決，其假執行之聲請即失所依據，應併予駁回。
六、本件判決基礎已臻明確，兩造其餘爭執事項及所提出之攻擊
    防禦方法暨訴訟資料，經核與判決基礎不生影響，爰不一一
    論駁，附此敘明。原告另請求本院傳訊證人邱勝雄、何瑋馨
    、馬朝清、王春木，以證明系爭工程有7 期，即被告於取得
    使用執照後，乃依工程合約第5 條追加5-7 期等工程云云，
    惟本件待證事實已臻明確，經核均無必要，故不予調查，併
    此敘明。
七、訴訟費用負擔之依據：民事訴訟法第78條、第87條第1 項。
中    華    民    國    99    年    7     月    6     日
                  民事第一庭  法  官  陳梅欽
以上正本證明與原本無異。
如對本判決上訴，應於判決送達後20日內向本院提出上訴狀；若
委任律師提起上訴者，應一併繳納上訴審裁判費，否則本院得不
命補正逕行駁回上訴。
中    華    民    國    99    年    7     月    8     日
                              書記官  謝金宏

司法院資訊處製作；財團法人民間司法改革基金會備份。
